---
title: "Taller de Bases de datos - Asignatura de Multivariados"
subtitle: "Taller 1. Para el análisis de datos biológicos y Ambientales"
description: Se realizarán algunos ejercicios con el objetivo de fortalecer destrezas en manejo y análisis de bases de datos.
author: "Nombre del Estudiante"
lang: es
toc: true         # <- tabla de contenido a nivel global
toc-depth: 6      # <- profundidad hasta nivel 6

format:
  pdf:
    colorlinks: true
    number-sections: true
    include-in-header: styles2.tex    
    
execute:
  echo: true
  warning: false
  message: false

bibliography: biblio.bib
csl: apa.csl
---

------------------------------------------------------------------------

# Resumen

El presente taller tiene por objeto, brindar pautas generales para el manejo y visualización de datos biológicos en el lenguaje `tidyverse` de R. Se parte de un ejercicio inicial con la base de datos de lirios (**iris**), de distribución gratuita en R.

------------------------------------------------------------------------

# Taller 1. Introducción al Tidyverse

[ESPACIO PARA LA FIGURA]

------------------------------------------------------------------------

## Cargar librerías o paquetes requeridos

Cargar las librerías requeridas. El Tidyverse es una colección de paquetes diseñados para trabajar con datos de manera eficiente y legible. Incluye herramientas como `dplyr`, `ggplot2`, `tidyr`, y más.

```{r, message=FALSE, warning=FALSE}
# Instalar y cargar Tidyverse
# install.packages("tidyverse") # Descomentar si no está instalado
library(tidyverse)
```

## Carga y exploración de datos

`glimpse` es el comando de tidyverse que reemplaza a `str` en el lenguaje anterior de R.

```{r}
# Base de datos de lirios
data(iris)
datos <- iris

# Explorar estructura
# glimpse(datos)
# summary(datos)
```

Otra forma de cargar estas bases de datos. Se presentan unos cambios sutiles en los nombres de las variables, comparado a los comandos anteriores.

```{r, message=FALSE, warning=FALSE}
# Cargar un conjunto de datos ejemplo
url <- "https://raw.githubusercontent.com/mwaskom/seaborn-data/master/iris.csv"
datos <- read_csv(url)

# Explorar estructura
glimpse(datos)
summary(datos)
```

## Selección y filtrado

`select` funciona para escoger filas o columnas en particular. `filter` sirve para escoger elementos en particular de las bases de datos.

```{r}
# Seleccionar columnas

```

```{r}
# Filtrar filas

```

## Creación de nuevas variables

`mutate` se usa para generar columnas adicionales, que pueden ser variables derivadas de la combinación de una o más variables iniciales.

```{r}
# Crear una nueva columna

```

## Resumen estadístico de datos agrupados

`group_by` depende de contar con factores (variables con datos en bloques) para poder realizar resúmenes, como promedios (mean), desviaciones estándar, entre otros. El argumento `na.rm = TRUE` indica que se deben ignorar los valores faltantes (`NA`) al calcular los estadísticos de `sepal_length` para cada especie de lirio.

```{r}
# Resumen estadístico "datos_resumidos"

```

## Transformación de datos

`pivot_longer` emula a las tablas dinámicas de Excel, en el sentido de ajustar las bases de datos en formatos alargados o a lo ancho. Para el siguiente ejemplo, se filtran los datos de los sépalos con sus valores en frente, nombrando a las variables de sépalos como "**measurement**" y a sus valores como "**value**".

```{r}
# De formato ancho a largo

```

`pivot_wider`, permite convertir el formato alargado a uno similar a la base de datos original (datos)

```{r}
# De formato largo a ancho

```

## Unión de datos

`tibble`, similar a `datos.frame`, permite fusionar elementos en las bases de datos. Para el siguiente ejemplo se crean dos vectores (species y region) y se unen los tres elementos de cada uno, para generar una base de datos de 3 x 3 elementos.

```{r}
# Unir bases de datos

```

`datos_combinados`, permite unir a los elementos de la base anterior con los de la base original de lirios, con el objetivo de insertar la columna "**region**".

```{r}
#

```

## Visualización básica

`ggplot2` es el pricipal paquete gráfico de tidyverse y de manera similar a los comandos anteriores, se construye por capas, separadas con "**+**".

```{r}
library(forcats)  # Para manipulación de factores

# Cambiar etiquetas de Layers con recode_factor()


# Crear un gráfico de caja


# se puede reemplazar scale por:   scale_color_viridis(discrete = TRUE)
```

------------------------------------------------------------------------

## Cuestionario en clase

### 1. Resumen estadístico

**Pregunta:** ¿Cuántas especies diferentes hay en el conjunto de datos y cuántas observaciones hay para cada una?

```{r}
# Escribe el código necesario para contar las especies

```

**Pregunta:** Calcula los valores máximos, mínimos, la mediana, el rango y el coeficiente de variación de `sepal_length`.

```{r}
# Resumen estadístico "datos_resum"
 
```

### 2. Filtrado condicional

**Pregunta:** Encuentra todas las observaciones donde el ancho del sépalo (`sepal_width`) es mayor a 3.5.

```{r}
# Filtrar observaciones con ancho de sépalo > 3.5

```

### 3. Creación de variables

**Pregunta:** Calcula una nueva columna que sea la relación entre longitud y ancho del pétalo (`petal_length` / `petal_width`).

```{r}
# Crear nueva columna para relación de pétalos

```

### 4. Análisis resumido

**Pregunta:** Calcula el promedio de la relación de pétalos (`petal_ratio`) para cada especie.

```{r}
# Resumir promedio de relación de pétalos por especie

```

### 5. Transformación de datos

**Actividad:** Convierte el formato de los datos para que todas las mediciones de sepalos (longitudes y anchos) queden en una sola columna.

```{r}
# Transformar datos de ancho a largo

```

### 6. Visualización

**Pregunta:** Crea un gráfico de dispersión donde el eje X sea el ancho del pétalo (`petal_width`) y el eje Y la longitud del pétalo (`petal_length`), diferenciando por especie.

```{r, message=FALSE, warning=FALSE}
library(forcats)  # Para manipulación de factores

# Cambiar etiquetas de Layers con recode_factor()


# Figura


# Aplicar la transformación logarítmica:  scale_y_continuous(trans = "log10") 
```

------------------------------------------------------------------------
