---
title: "Taller de Bases de datos - Asignatura de Multivariados"
subtitle: "Taller 1. Para el análisis de datos biológicos y Ambientales"
date: last-modified #now #today
description: Se realizarán algunos ejercicios con el objetivo de fortalecer destrezas en manejo y análisis de bases de datos.
author: "Nombre del Estudiante"
lang: es
toc: true         # <- tabla de contenido a nivel global
toc-depth: 6      # <- profundidad hasta nivel 6

format:
  pdf:
    colorlinks: true
    number-sections: true
    include-in-header: styles2.tex    
    
execute:
  echo: true
  warning: false
  message: false

bibliography: biblio.bib
csl: apa.csl
---

------------------------------------------------------------------------

# Resumen

El presente taller tiene por objeto, brindar pautas generales para el manejo y visualización de datos biológicos en el lenguaje `tidyverse` de R. Se realizan algunas operaciones generales usando una **base de datos de plancton**, que incorpora variables biológicas y ambientales.

------------------------------------------------------------------------

# Taller 2. Manejo de datos biológicos y ambientales

![Tomado de: [Earth News](http://news.bbc.co.uk/earth/hi/earth_news/newsid_9449000/9449070.stm)](http://news.bbcimg.co.uk/media/images/52221000/jpg/_52221477_live&deadcopepods2.jpg){fig-align="left"}

------------------------------------------------------------------------

## Introducción

Se realizarán ejercicios con los comandos generales de **tidyverse** en el manejo y visualización de datos, utilizando como ejemplo la base de datos de plancton en un estuario de Colombia (**biol**).

La base de datos **"Riqueza"** tiene 498 registros y 8 columnas, incluyendo:

-   **Variables categóricas o factores:**
    -   `Station` (Estación, numérica pero categórica en contexto)
    -   `Size` (Tamaños de malla del plancton)
    -   `Layers` (Capas o estratos en el gradiente de profundidad)
    -   `Groups` (Grupos de plancton)
-   **Variables cuantitativas:**
    -   `Abundance` (Abundancia de los grupos de plancton)
    -   `Temperature` (Temperatura del agua)
    -   `Salinity` (Salinidad del agua)
    -   `Density` (Densidad de organismos)

## Instalación y carga de paquetes

Para trabajar con **tidyverse**, primero debemos instalar y cargar los paquetes requeridos.

```{r, message=FALSE, warning=FALSE}
# install.packages("tidyverse") # Descomentar si no está instalado

```

## Carga y exploración de datos

Utilizamos `glimpse` para ver la estructura general de la base de datos y `summary` para obtener estadísticas descriptivas.

```{r}
# Cargar datos desde Excel


# Explorar estructura
# glimpse(biol)
# summary(biol)
```

## Selección y filtrado

`select` permite escoger columnas específicas, mientras que `filter` se usa para seleccionar filas según condiciones.

```{r}
# Seleccionar variables clave

```

```{r}
# Filtrar datos por una condición específica (ejemplo: temperatura > 28°C)

```

## Creación de nuevas variables

`mutate` se usa para generar nuevas variables derivadas de otras columnas.

```{r}
# Crear una nueva variable de relación Abundancia/Temperatura

```

## Resumen estadístico de datos agrupados

`group_by` permite agrupar datos según categorías para luego aplicar funciones resumen como `mean()`, `sd()`, ....

```{r}
# Resumen estadístico de un factor "datos_resumidos"

```

Agrupamos los datos por `Station`, `Size` y `Layers` y calculamos estadísticas descriptivas clave como la temperatura, salinidad, densidad y la abundancia total. Esto permite obtener un resumen general de las condiciones ambientales y biológicas en diferentes estaciones y capas de muestreo.

```{r, message=FALSE, warning=FALSE}
# Resumen estadístico de dos factores "datos_resumidos1"

```

## Transformación de datos

`pivot_longer` cambia la estructura de los datos de ancho a largo.

```{r}
# Convertir datos de formato ancho a largo

```

`pivot_wider` regresa los datos a su formato original (ancho).

```{r}
# Convertir de formato largo a ancho

```

## Transposición de datos

La siguiente transformación convierte la matriz de datos resumiendo en filas a los grupos taxonómicos y en columnas a las estaciones.

```{r}
# Agrupa a los taxones en filas y a las estaciones en columnas


```

## Unión de datos

Podemos unir bases de datos con `left_join`. Para este ejercicio se crea la variable categórica Regiones

```{r}
# Crear una base de datos adicional de regiones

```

## Abreviar nombres de grupos biológicos

Para facilitar la visualización y manipulación de datos, podemos abreviar los nombres de los grupos biológicos utilizando `abbreviate()`. Esto es útil cuando trabajamos con nombres largos que dificultan la lectura en gráficos y tablas.

```{r}

```

## Conversión de variables categóricas

Convertimos `Station`, `Size` y `Layers` en factores para asegurar que R las reconozca como variables categóricas y optimizar análisis posteriores.

```{r}

```

## Visualización de factores

`ggplot2` nos permite crear gráficos para explorar los datos. Se genera una **figura de cajas** para visualizar las diferencias en la abundancia del plancton, entre las diferentes estaciones del estuario evaluado.

```{r, message=FALSE, warning=FALSE}

# Gráfico de caja de la abundancia por estación


# probar sacale_fill_manual, con: scale_color_viridis(discrete = TRUE)
```

Con el comando `aes(fill = Layers)` se incorporan las capas superficial y profunda en las diferentes zonas.

```{r, message=FALSE, warning=FALSE}
library(forcats)  # Para manipulación de factores

# Cambiar etiquetas de Layers con recode_factor()


# Gráfico de caja de la abundancia por estación

```

La capa `facet_wrap()` permite incluir más factores como el del ojo de malla usado para la colecta del plancton.

```{r, message=FALSE, warning=FALSE}
library(ggplot2)
library(dplyr)
library(readxl)
library(forcats)  # Para manipulación de factores
library(viridis)

# Cambiar etiquetas de Layers con recode_factor()


# Crear gráfico con etiquetas de valores atípicos redondeados

```

## Categorizar una variable contínua

En algunos casos, es útil transformar una variable continua en una categórica para facilitar la comparación y visualización de datos. En este caso, convertimos `Salinity` en una variable categórica con tres niveles: **"Baja", "Media" y "Alta"**.

### 1. Método basado en cuantiles

Este método divide la variable en tres partes iguales (terciles) utilizando los cuantiles de la distribución. En el siguiente ejercicio se crea una variable categórica llamada **Salinity_Level**.

```{r}

# Se puede resumir el nivel alto por el comando "TRUE ~ "Alta"". 
```

```{r, message=FALSE, warning=FALSE}
### **Distribución de la Abundancia por Niveles de Salinidad**

```

### 2. Método basado en `summary()`

Otra forma de categorizar `Salinity` es usar la función `summary()` para obtener los valores clave de la variable y definir manualmente los rangos.

```{r}

```

Con base en estos valores, podemos definir los niveles de salinidad según su distribución:

```{r}

# Se puede resumir el nivel alto por el comando "TRUE ~ "Alta"". 
```

Este método permite una categorización más detallada sobre los valores de corte, basado en información ambiental del lugar o de estudios previos.

------------------------------------------------------------------------

## Cuestionario en clase

```{r}
# Cargar datos desde Excel
biol <- read_xlsx("plancton.xlsx", sheet = "Riqueza")
```

### 1. Exploración de datos

**Pregunta:** ¿Cuántas observaciones hay por cada categoría de `Size`?

```{r, message=FALSE, warning=FALSE}

```

**Pregunta:** ¿Cuántas observaciones hay por cada `Size` y `Layers`?

```{r, message=FALSE, warning=FALSE}

```

### 2. Filtrado condicional

**Pregunta:** Encuentra todas las observaciones donde la salinidad (`Salinity`) es mayor a 35.

```{r}

```

### 3. Creación de variables

**Pregunta:** Calcula una nueva variable que sea la relación entre `Density` y `Temperature`.

```{r, message=FALSE, warning=FALSE}

```

**Pregunta:** Calcula una nueva variable con la relación entre `Abundance` y `Density`.

```{r, message=FALSE, warning=FALSE}

```

### 4. Resumen estadístico

**Pregunta:** Calcula los valores máximos, mínimos, la mediana, el rango y el coeficiente de variación de `abundancia` por cada combinación de `Size` y `Layers`.

```{r, message=FALSE, warning=FALSE}
# Resumen estadístico "datos_resum"
   
```

### 5. Transformación de datos

**Pregunta:** Convierte los datos a formato largo.

```{r}

```

Convierte los datos ambientales (`Temperature`, `Salinity`, `Density`) a formato largo.

```{r}

```

### 6. Visualización de una relación de variables

**Pregunta:** Crea un gráfico de dispersión donde el eje X sea la salinidad (`Salinity`) y el eje Y la temperatura (`Temperature`), diferenciando por `Layers`.

```{r}

```

### 7. Visualización de una variable categorizada

**Pregunta:** Categoriza a la temperatura en tres niveles y visualizar su relación con la abundancia.

#### Paso 1: Categorizar la Temperatura

Utilizar cuantiles, transformamos `Temperature` en tres niveles: **Baja, Media y Alta**.

```{r}

```

#### Paso 2: Visualizar la Relación entre Temperatura y Abundancia

```{r, message=FALSE, warning=FALSE}

```
