---
title: "Taller 2.2c Analisis discriminante lineal - lda, con datos morfométricos en estudiantes"
subtitle: "Versión con código tidyverse y figuras en ggplot2"
date: last-modified #now #today
description: Aplicaciones de operaciones matriciales para el análisis discriminante lineal - lda.
author: 
    name: Javier Rodríguez Barrios
    url: https://grupogien.jimdofree.com/
    affiliation: Grupo de Investigación GIEN
    affiliation-url: https://grupogien.jimdofree.com/ 
title-block-banner: "#3BBDD9"
format:
  html:
    toc: true    # Tabla de contenido
    toc-depth: 6 
    toc-title: Menú flotante
    code-tools: false   # Opción para descargar los códigos
    code-fold: false    # Visualización de los códigos en el reporte
    css: ["styles2.css"]    # Colores del texto.
lang: ES-es

execute:
  echo: true
  warning: false
  message: false

bibliography: biblio.bib
csl: apa.csl
---

------------------------------------------------------------------------

## 2.1 Cargar librerías 

```{r, message=FALSE, warning=FALSE}
# install.packages(c("kableExtra","patchwork"))

# Librerías o paquetes requeridos (se dejan todas aquí, al inicio)
library(tidyverse)
library(ggplot2)
library(vegan)
library(MASS)
library(kableExtra)
library(patchwork)  # Para combinar figuras ggplot2 (reemplaza a gridExtra/grid.arrange)
library(readxl)     # Para leer datos1.xlsx

# Nota: MASS también tiene una función select(), y como se carga después de
# tidyverse, "tapa" a dplyr::select(). Por eso en este documento se escribe
# siempre dplyr::select() de forma explícita, para evitar ese conflicto.
```

## 2.2 Cargar la base de datos

```{r}
# 2.2 Cargar la base de datos (datos1.xlsx) - misma fuente que el taller de PCA
datos2 <- read_xlsx(...) %>% 
  rename(... , Cint = 4, LEsp = 5, LBra = 6) %>% 
  drop_na()                       # Elimina estudiantes con datos faltantes (estud. 13)

glimpse(...)   # Estructura de la base de datos (equivalente tidyverse de str())

head(...) %>% 
  kbl(booktabs = FALSE) %>% 
  kable_classic(full_width = FALSE, html_font = "Cambria")
```

## 2.3 Matrices por cada sexo

a\) Opción general

```{r}
# Matriz de hombres (hombres)
hombres <- datos2 ...
head(...)
```

b\) Opción en tidyverse

```{r}
# Matriz de hombres (hombres)
hombres <- ... 
  filter(...)
head(...)
```

```{r}
# Matriz de mujeres (mujeres)
mujeres <- ...
  filter(...)
head(...)
```

## 2.4 Vectores de medias por cada sexo

```{r}
# Vector de medias de los hombres (promedio.h)
# dplyr::select(LTot:LBra) evita depender de la posición de las columnas (más robusto que [,2:5])
promedio.h <- ... 
  dplyr::select(...) %>% 
  colMeans()
promedio.h
```

```{r}
# Vector de medias de las mujeres (promedio.m)
promedio.m <- ... 
  dplyr::select(...) %>% 
  colMeans()
...
```

```{r}
# Vector de diferencia de medias (dif)
dif <- ...
t.dif <- ...

```

```{r}
# Vector de suma de medias (suma)
# Nota: se renombra "sum" -> "suma" para no usar el mismo nombre de la función base sum()
suma <- ...
suma
```

## 2.5 Matriz de covarianza generalizada invertida (S-1)

```{r}
# Covarianza de hombres (cov.h)
cov.h <- ...
round(...)
```

```{r}
# Covarianza de mujeres (cov.m)
cov.m <- var(mujeres %>% 
               ...)
round(...)
```

```{r}
# Tamaño de la muestra (No de estudiantes por cada sexo)
datos2$Sexo <- as.factor(datos2$Sexo)
summary(...)
```

```{r}
# Matriz de varianza-covarianza generalizada (ponderada por grados de libertad n-1)
# Se calcula n.h y n.m dinámicamente en vez de escribir 10, 14 y 24 "a mano":
# así el código no se rompe si cambia el número de estudiantes
n.h <- nrow(hombres)
n.m <- nrow(mujeres)

cov.g <- ((n.h - 1) * cov.h + (n.m - 1) * ...)
cov.g.i <- solve(...)
round(cov.g.i, 3)
```

## 2.6 Discriminante lineal de Wald y Anderson (W)

```{r}
# Convertir datos2 a formato matricial, solo variables numéricas (datos3)
datos3 <- 
  datos2 %>% 
  dplyr::select(...) %>% 
  as.matrix()

head(...)
```

```{r}
# Vectores de los estudiantes (xi) - se calcula "a mano" para los primeros 10 estudiantes
x1  <- as.vector(datos3[1,])
x2  <- as.vector(datos3[2,])
x3  <- as.vector(datos3[3,])
x4  <- as.vector(datos3[4,])
x5  <- as.vector(datos3[5,])
x6  <- ...
x7  <- ...
x8  <- ...
x9  <- ...
x10 <- ...
```

```{r}
# Correr el modelo lda para los 10 estudiantes
# t.dif, suma, xi, cov.g.i
W1  <- ((t.dif %*% cov.g.i %*% x1)  - (1/2 * (t.dif %*% cov.g.i %*% suma)))
W2  <- ((t.dif %*% cov.g.i %*% x2)  - (1/2 * (t.dif %*% cov.g.i %*% suma)))
W3  <- ((t.dif %*% cov.g.i %*% x3)  - (1/2 * (t.dif %*% cov.g.i %*% suma)))
W4  <- ((t.dif %*% cov.g.i %*% x4)  - (1/2 * (t.dif %*% cov.g.i %*% suma)))
W5  <- ((t.dif %*% cov.g.i %*% x5)  - (1/2 * (t.dif %*% cov.g.i %*% suma)))
W6  <- ((t.dif %*% cov.g.i %*% x6)  - (1/2 * (t.dif %*% cov.g.i %*% suma)))
W7  <- ...
W8  <- ...
W9  <- ...
W10 <- ...
```

```{r}
# Data.frame de las 10 funciones discriminantes
W <- data.frame(...)
W
```

------------------------------------------------------------------------

# 3. Discriminante - lda con Tidyverse

**Base de datos del ejercicio**

```{r}
head(...)
```

## **3.1 Vectores de media**

```{r}
# Agrupar por sexo y calcular medias
# across(LTot:LBra, mean) en vez de across(1:4, mean): selecciona por nombre,
# no por posición, así no importa el orden de las columnas
medias <- ... %>% 
  group_by(..) %>% 
  summarise(across(...))
medias
```

```{r}
# Vector de diferencia de medias (dif)
dif <- as.matrix(medias[medias$Sexo == "M", -1]) - as.matrix(...)
dif <- ...  # Vector de diferencia de medias transpuesto
dif
```

```{r}
# Vector de suma de medias (suma)
suma <- as.matrix(...) + as.matrix(medias[medias$Sexo == "F", -1])
suma <- ...
suma
```

## 3.2 Función para automatizar el lda

```{r}
# Función discriminante para todos los estudiantes
# Nota: el resultado se llama "lda_manual" y NO "lda", para no usar el mismo
# nombre de la función MASS::lda() que se usa más adelante en la sección 3.5
# (R sabe diferenciarlos al llamarlos con paréntesis, pero es más claro así)
lda_manual <- datos2 %>% 
  dplyr::select(LTot:LBra) %>% 
  as.matrix() %>%
  apply(1, function(x) {
    x <- as.matrix(x)  # Convertir x a un vector columna (4x1)
    W <- (t(dif) %*% cov.g.i %*% x) - (1/2 * t(dif) %*% cov.g.i %*% suma)
    return(W)
  }) %>%
  tibble(Alumnos = datos2$Nombre, resultados_W = .) %>%             # Nombre real, no rownames()
  mutate(Sexo_discriminado = ifelse(resultados_W < 0, "F", "M"),    # Discriminante
         Sexo_original      = datos2$Sexo)                          # Sexo original

head(lda_manual) %>% 
  kbl(booktabs = FALSE) %>% 
  kable_classic(full_width = FALSE, html_font = "Cambria")
```

## 3.3 Tabla de contingencia

```{r, message=FALSE}
# with() evita usar attach(), que modifica el espacio de nombres global
# y puede generar conflictos difíciles de rastrear en sesiones largas
tabla_contingencia <- with(lda_manual, 
                           table(Sexo_discriminado, Sexo_original))
tabla_contingencia

# Aciertos
aciertos <- ...
aciertos

# Total de estudiantes
total <- ...
total

# Porcentaje de aciertos
aciertos2 <- ...
aciertos2
```

## 3.4 Componente gráfico

```{r}
# Grafico de cajas para clasificación inicial
fig_inicial <-
  ggplot(lda_manual, aes(x = Sexo_original, 
                         y = resultados_W, 
                         fill = Sexo_original)) +
  geom_boxplot() +
  labs(title = "lda para clasificación inicial",
       x = "Sexo Original", y = "Resultados iniciales", fill = "Sexo") +
  theme_bw()

# Grafico de cajas para clasificación con el lda
fig_discriminada <-
  ggplot(lda_manual, aes(x = Sexo_discriminado, 
                         y = resultados_W, 
                         fill = Sexo_discriminado)) +
  geom_boxplot() +
  labs(title = "lda para clasificación con lda",
       x = "Sexo Discriminado", y = "Resultados lda", fill = "Sexo") +
  theme_bw()

# Graficar las dos figuras en un solo panel con patchwork
# (versión ggplot2 de grid.arrange(), sin depender de gridExtra/grid)

...

```

```{r}
# Figura adicional: ¿a qué estudiantes clasificó bien o mal el lda?
lda_manual <- 
  lda_manual %>% 
  mutate(Clasificacion = ifelse(Sexo_discriminado == Sexo_original, "Correcta", "Incorrecta"))

ggplot(lda_manual, aes(x = Sexo_original, 
                       y = resultados_W, 
                       color = Clasificacion)) +
  geom_jitter(width = 0.15, size = 3) +
  geom_hline(yintercept = 0, linetype = "dashed", color = "grey40") +
  scale_color_manual(values = c(Correcta = "#2E8B57", Incorrecta = "#D62728")) +
  labs(title = "Clasificación individual de cada estudiante (lda manual)",
       x = "Sexo original", y = "Puntaje discriminante (W)",
       color = "Clasificación") +
  theme_bw()
```

## 3.5 Comparación con la función automatizada MASS::lda()

```{r}
# Función automatizada de análisis discriminante lineal
# (el mismo cierre que prcomp() le dio al taller de PCA: primero a mano, luego con la función de R)
modelo_lda <- lda(Sexo ~ LTot + Cint + LEsp + LBra, data = datos2)
modelo_lda
```

```{r}
pred_lda <- predict(modelo_lda)

# Se añade la predicción de MASS::lda() a la tabla de resultados manuales
lda_manual <- lda_manual %>% 
  mutate(Sexo_MASS = pred_lda$class,
         LD1_MASS  = as.numeric(pred_lda$x[,1]))

# Tabla de contingencia y porcentaje de aciertos de MASS::lda()
tabla_MASS <- with(lda_manual, 
                   table(Sexo_MASS, Sexo_original))
tabla_MASS

round((sum(diag(tabla_MASS)) / sum(tabla_MASS)) * 100, 1)
```

```{r}
# Comparación visual: el discriminante calculado a mano (W) vs el de MASS::lda() (LD1)
# Si ambos coinciden en tendencia, es evidencia de que el cálculo manual es correcto
ggplot(lda_manual, 
       aes(x = resultados_W, y = LD1_MASS, color = Sexo_original)) +
  geom_point(size = 3) +
  labs(title = "Comparación: discriminante manual (Wald-Anderson) vs MASS::lda()",
       x = "W manual (Wald-Anderson)", y = "LD1 (MASS::lda())", color = "Sexo") +
  theme_bw()
```

------------------------------------------------------------------------

## Cuestionario de repaso

Estas preguntas son para trabajar en casa. No tienen una única respuesta "correcta" en el sentido de una 

1.  ¿Qué papel cumple el vector de diferencia de medias (`dif = promedio.h - promedio.m`) en la fórmula del discriminante de Wald y Anderson? ¿Qué pasaría con el discriminante si hombres y mujeres tuvieran promedios morfométricos casi idénticos?

2.  Calcular paso a paso, en R, el puntaje discriminante `W` para un/a estudiante inventado/a por ti, usando `dif`, `suma` y `cov.g.i` ya calculados en el taller. ¿Lo clasificaría como hombre o mujer? ¿Por qué el signo de `W` es lo que decide la clasificación?

3.  Observar la tabla de contingencia (`Sexo_discriminado` vs `Sexo_original`). ¿Qué tipo de error es más frecuente en sus datos: clasificar a un hombre como mujer, o a una mujer como hombre? Proponer una posible explicación morfométrica de ese error.

4.  Comparar el porcentaje de aciertos del modelo manual (Wald-Anderson) con el de `MASS::lda()`. Si los porcentajes son muy parecidos, ¿qué dice eso sobre la fórmula que se calculó a mano?

5.  En la figura de aciertos/errores por estudiante (sección 3.4), identificar un estudiante mal clasificado. Revisar sus cuatro medidas morfométricas originales: ¿se parecen más al promedio de su propio sexo o al del sexo opuesto? ¿Qué variable será la que más "confundió" al modelo?